臺灣高等法院民事判決
108年度上字第1179號
上  訴  人  台灣錫生金化學工業股份有限公司

法定代理人  黃東日  
訴訟代理人  陳建中律師
            翁松谷律師

被上訴人    許振明即聖的化學工業原料行

訴訟代理人  文聞律師  
            楊啟源律師
上列當事人間請求回復原狀等事件，上訴人對於中華民國108年8
月15日臺灣新北地方法院108年度訴更一字第10號第一審判決提
起上訴，本院於110年1月13日言詞辯論終結，判決如下：
    主  文
上訴駁回。
第二審訴訟費用由上訴人負擔。　
    事實及理由
一、被上訴人主張：被上訴人前委由上訴人代理進口德國BASF公
    司（下稱巴斯夫公司）之MSA甲基磺酸60噸（下稱系爭貨物
    ），因兩造約定出貨地點在中國大陸，故由上海曼海高施米
    特有限公司（即上訴人於中國大陸之代表，下稱高施米特公
    司）與無錫力橋貿易有限公司（即被上訴人於中國大陸之代
    表，下稱力橋公司）於民國105年1月28日簽訂銷售合同（下
    稱系爭合同），以高施米特公司及力橋公司作為系爭貨物之
    交付及收受方，被上訴人及上訴人另簽訂託購產品押金支付
    ／返還協議書（下稱系爭協議），約定上訴人於收受被上訴
    人交付之押金新臺幣（下同）300萬元（下稱系爭押金）後
    ，即應依系爭合同約定購進系爭貨物，並分3次將系爭貨物
    送達指定地點，交由力橋公司收受，且上訴人應於力橋公司
    每次收受系爭貨物後2日內退還100萬元，即上訴人應分3次
    退還被上訴人所交付之系爭押金，每到1貨櫃20噸貨物，上
    訴人須退還100萬元押金予被上訴人，再由力橋公司另依系
    爭合同約定，給付貨款予高施米特公司。被上訴人於105年1
    月29日依約匯款300萬元予上訴人，後因高施米特公司所交
    付系爭貨物有不合格情事，被上訴人欲解除系爭合同，上訴
    人於105年10月20日以e-mail（下稱系爭電子郵件）回復被
    上訴人表示其同意於雙方簽署合意解除系爭合同之協議後，
    即退回系爭押金。詎上訴人事後竟拒不簽署或以高施米特公
    司名義簽署解除系爭合同之協議，經力橋公司在中國上海市
    對高施米特公司提起解除系爭合同訴訟，而經長寧區人民法
    院於107年3月6日判決（下稱系爭判決）確定，認高施米特
    公司所交付之系爭貨物未提供質量合格產品，屬可歸責高施
    米特公司事由，已於105年10月14日經力橋公司合法解除。
    系爭合同既經解除，兩造間關於系爭協議之目的已不達，上
    訴人已無法再履行系爭協議。基上，上訴人既有無法再依系
    爭協議履行之給付不能情事，且有可歸責事由，被上訴人自
    得依民法第256條之規定，解除系爭協議，並以起訴狀送達
    上訴人，做為解除系爭協議之意思表示通知。爰依民法第25
    9條第1項解約後回復原狀之法律關係，求為上訴人應給付被
    上訴人300萬元及法定遲延利息之判決，原審判命上訴人如
    數給付，上訴人聲明不服，提起上訴，並答辯聲明：上訴駁
    回。
二、上訴人則以：
  ㈠系爭判決僅認定系爭合同已經解除，但並未認定系爭協議有
    解除之事實，然原審竟認定系爭合同為主契約，故系爭協議
    為從契約亦同消滅，已嫌速斷，而復認主契約之高施米特公
    司視為從契約上訴人之使用人，亦與邏輯不符，況系爭合同
    與系爭協議當事人不同，解約與否，自應分別論斷。而高施
    米特公司所給付為無瑕疵之物，亦有台灣巴斯夫股份有限公
    司回函文可證，是本件並無可歸責於債務人事由，自亦不符
    解除契約之要件，被上訴人本於民法第259條規定請求回復
    原狀，並無理由。
　㈡又依系爭協議約定，既於力橋公司收受貨物後，上訴人始分3
    次退還押金。本件力橋公司又未收受貨物，被上訴人依約即
    不能向上訴人請求返還押金。被上訴人一再以可歸責於高施
    米特公司之事由主張上訴人應負同過失，而依債務不履行事
    由解除系爭協議，惟依巴斯夫公司所出具之檢測合格證明，
    已確認高施米特公司出貨並無瑕疵，力橋公司於系爭判決之
    審理中主張哈氏片異常之理由，僅其片面陳述，並非標準檢
    測項目，且非系爭合同所約定之第三方公正單位檢測之數據
    ，自不足採。
  ㈢又縱被上訴人得請求返還押金，因被上訴人拒絕繼續履行契
    約，導致上訴人增加額外支出及費用，上訴人以此為抵銷抗
    辯，是經以下述金額為抵銷後，已無餘額須返還被上訴人：
  ⒈已交貨款人民幣2萬7000元：高施米特公司於105年5月4日、
    同年5月6日分別交付貨物各1噸（合計共2噸）予力橋公司，
    貨款計人民幣2萬7000元，迄未獲力橋公司返還，自應由押
    金中扣除。
  ⒉進口損失及退貨後額外增加物流費用、運費、換包裝等費用
    計人民幣133萬5020元：力橋公司收受2噸系爭貨物後，竟表
    示不願再履約，則上訴人進口系爭貨物損失，自應由押金扣
    除，其中已進貨20噸部分進口損失計人民幣31萬4000元（計
    算式：15.7*20,000=314000）；另不當退貨18噸部分，則受
    有空桶費用人民幣1萬9440元、人工作業費人民幣7200元、
    檢測費人民幣91萬5840元、運輸費人民幣7萬8000元、裝卸
    費人民幣540元，合計人民幣102萬1020元之損害。
  ⒊力橋公司於上海起訴期間，誤將高斯米特公司銀行存款予以
    查封扣押，至其存款人民幣72萬元遭涷結於法院無法使用，
    受有自106年4月17日起至107年3月26日止（共344日），利
    息損失人民幣1萬1875元｛計算式：720,000*1.75%(1年定存
    利率)*344/365=11,875｝。
  ⒋力橋公司於上海就系爭300萬元押金起訴，其後又撤回起訴，
    卻又不主動將不當扣押上訴人方銀行帳戶撤銷，導致上訴人
    需另委任律師辦理，計支出費用人民幣4萬5000元。
　  並於本院聲明：(一)原判決不利上訴人部分廢棄；(二)上廢
　　棄部分，被上訴人在第一審之訴駁回。
三、查被上訴人主張前委由上訴人代理在大陸地區進口系爭貨物
    ，並由高施米特公司與力橋公司簽訂系爭合同，作為系爭貨
    物之交付及收受方，兩造另簽訂系爭協議，被上訴人於105
    年1月29日依約匯款300萬元予上訴人，後因高施米特公司於
    105年6月底交付之18噸貨物，經力橋公司檢驗判定不合格，
    被上訴人乃於105年7月7日及同年7月8日通知上訴人法代黃
    東日，並要求換貨，經黃東日同意而指示高施米特公司辦理
    換貨事宜，然高施米特公司迄至105年10月間，均未交付換
    貨之18噸貨物，經力橋公司在中國上海市對高施米特公司提
    起解除系爭合同訴訟，而經系爭判決確定，認高施米特公司
    所交付之系爭貨物未提供質量合格產品，屬可歸責高施米特
    公司事由，已於105年10月14日經力橋公司合法解除等情，
    有系爭合同（見原審卷第17-18頁）、系爭協議（見原審卷
    第19頁）、系爭判決（見本院卷一第179-205頁、本院卷二
    第92-101頁）可按，並為兩造所不爭。被上訴人主張系爭合
    同既經解除，兩造間關於系爭協議之目的已不達，上訴人既
    有無法再依系爭協議履行之給付不能情事，且有可歸責事由
    ，被上訴人自得依民法第256條之規定，解除系爭協議，而
    依民法第259條第1項解約後回復原狀之法律關係，求為上訴
    人應給付被上訴人300萬元及法定遲延利息之判決，為上訴
    人所否認，並以前詞置辯。是本件爭點為：㈠系爭協議是否
    解除？㈡被上訴人得否請求上訴人返還押金300萬元？㈢倘系
    爭協議已經解除，且被上訴人得請求上訴人返還300萬元時
    ，上訴人可否據高施米特公司對力橋公司有債權為由，於本
    件主張抵銷？本院茲析述如下：
  ㈠按「因可歸責於債務人之事由，致給付不能者，債權人得請
    求損害賠償。」、「債務人於有第226條之情形時，得解除
    其契約」，民法226條第1項及256條分別有明文。次按「債
    權人於有民法第226條之情形時，得解除契約，為同法第256
    條所明定，依本條規定之意旨，被上訴人自毋庸為定期催告
    即得解除契約，其請求上訴人償還當時受領之價金及法定遲
    延利息，難謂不當。」（最高法院67年台上字第3701號判決
    參照）。經查系爭協議係約定被上訴人同意先行支付上訴人
    押金300萬元，以達成如下委託進貨內容：⑴上訴人同意被上
    訴人委託進貨。委託進貨商品之名稱、品質、數量、價格、
    支付方式、貨幣種類、交貨、包裝、運輸等均依如系爭合同
    之約定。⑵上訴人應依系爭合同，分3次將貨物送達指定地點
    …。⑶上訴人應於力橋公司每次收受貨物後，2日內退回押金1
    00萬元正（分3次退還）。至於上訴人應收貨款，則於上訴
    人每次送達貨物，並由力橋公司收受後，再由力橋公司依上
    訴人指示，將應交付上訴人之貨款，以約定之貨幣，於付款
    條件內（即分3次給付）支付至上訴人指定之帳戶。⑷系爭合
    同之總數量均分3次交貨完成後，押金即全數退還結清。⑸本
    合同經雙方字蓋章後生效（見原審卷第19頁）等情，足認兩
    造簽訂系爭協議之目的，係為擔保第三人即高施米特公司與
    力橋公司間所簽訂之系爭合同貨物交付之履行，法律上性質
    為無名契約。又系爭合同已經上海市長寧區人民法院判決解
    除確定，為兩造所不爭，並有系爭判決（見本院卷一第179-
    205頁、本院卷二第92-101頁）可按，參諸系爭判決係認高
    施米特公司沒有提供符合質量要求貨物，且已遠超過合同約
    定交貨期，高施米特公司的違約行為導致力橋公司無法實現
    合同目的，力橋公司有權解除系爭合同（見本院卷一第195
    頁、本院卷二第98頁）等情，足認系爭協議所擔保系爭合同
    貨物交付，客觀上因系爭合同業經合法解除而不存在，已不
    能履行其擔保目的之給付義務，且係可歸責於上訴人，則被
    上訴人主張依民法第226條第1項及256條規定解除系爭協議
    ，應屬有據，上訴人抗辯系爭協議仍得繼續履行云云，自不
    足採。又被上訴人業於107年5月4日主張以民事起訴狀送達
    上訴人，為解除系爭協議之意思表示通知，查該狀已於107
    年5月11日送達上訴人，有送達證書（見原審卷第43頁）可
    稽，故系爭協議應已合法解除。從而，被上訴人依民法第25
    9條第1項解約後回復原狀之法律關係，請求上訴人返還被上
    訴人300萬元及法定遲延利息，應屬有據。
  ㈡按「二人互負債務，而其給付種類相同，並均屆清償期者，
    各得以其債務，與他方之債務，互為抵銷。但依債之性質不
    能抵銷或依當事人之特約不得抵銷者，不在此限。前項特約
    ，不得對抗善意第三人。」，民法第334條定有明文。次按
    「民法第334條所稱之抵銷，係以二人互負債務，而其給付
    種類相同並均屆清償期為要件，故得供債務人抵銷之債權，
    須為對於自己債權人之債權，而不得以對於他人之債權，對
    於債權人為抵銷。」（最高法院49年台上字第125號判決參
    照）。查上訴人雖主張因被上訴人拒絕繼續履行契約，導致
    上訴人受有已交貨款人民幣2萬7000元、進口損失及退貨後
    額外增加物流費用、運費、換包裝等費用計人民幣133萬502
    0元、誤遭查封扣押，至其存款人民幣72萬元遭涷結於法院
    無法使用，損失利息計人民幣1萬1875元、另委任律師費用
    人民幣4萬5000元等損害，並執為抵銷抗辯云云，然依上訴
    人上開抵銷抗辯事實，可知其主張係本於系爭合同所生之權
    利，其債權人為高施米特公司，另依系爭協議所約定，系爭
    合同給付貨款義務人為力橋公司，上訴人並非系爭合同之當
    事人，其債務人為力橋公司，而依上訴人所自承：上訴人與
    高施米特公司是兩家獨立的公司，上訴人並沒有出資擔任高
    施米特公司的股東（見本院卷二第178-179頁）等語，被上
    訴人亦自承：力橋公司僅係許振明出資於大陸成立之公司，
    但不是登記為該公司的負責人（見本院卷二第178頁）等語
    ，顯見渠等法人格均非同一，核屬他人間債權、債務關係，
    而非存在於兩造間，揆諸首揭法文及最高法院裁判意旨，上
    訴人自不得以上開債權，對於被上訴人為抵銷，其此部分之
    抗辯，亦屬無據。
四、綜上所述，被上訴人以系爭協議已經解除為由，依民法第25
    9條第1項解約後回復原狀之法律關係，請求上訴人返還被上
    訴人300萬元及自起訴狀繕本送達翌日（即107年5月12日，
    送達證書見原審訴字卷第43頁）起至清償日止，按年息5%計
    算之法定遲延利息，自屬正當，應予准許。從而原審判命上
    訴人如數給付，理由雖有不同，但結論並無二致，仍應予維
    持。上訴論旨指摘原判決不當，求予廢棄改判，為無理由，
    應駁回上訴。
五、本件事證已臻明確，兩造其餘之攻擊或防禦方法及所用之證
    據，經本院斟酌後，認為均不足以影響本判決之結果，爰不
    逐一論列，附此敘明。
六、據上論結，本件上訴為無理由，依民事訴訟法第449條第2項
    、第78條，判決如主文。
中　　華　　民　　國　　110 　年　　1 　　月　　27　　日
                  民事第十六庭  
                      審判長法  官  朱耀平 
                            法  官  邱育佩 
                            法  官  呂明坤
正本係照原本作成。
如不服本判決，應於收受送達後20日內向本院提出上訴書狀，其
未表明上訴理由者，應於提出上訴後20日內向本院補提理由書狀
（均須按他造當事人之人數附繕本）上訴時應提出委任律師或具
有律師資格之人之委任狀；委任有律師資格者，另應附具律師資
格證書及釋明委任人與受任人有民事訴訟法第466 條之1第1項但
書或第2項（詳附註）所定關係之釋明文書影本。如委任律師提
起上訴者，應一併繳納上訴審裁判費。
中　　華　　民　　國　　110 　年　　1 　　月　　27　　日
　　　　　　　　　　　　　
　　　　　　　　　　　　　  書記官  張淑芳 
附註：
民事訴訟法第466條之1（第1項、第2項）：
對於第二審判決上訴，上訴人應委任律師為訴訟代理人。但上訴
人或其法定代理人具有律師資格者，不在此限。
上訴人之配偶、三親等內之血親、二親等內之姻親，或上訴人為法人、中央或地方機關時，其所屬專任人員具有律師資格並經法院認為適當者，亦得為第三審訴訟代理人。